臺灣高等法院民事判決
110年度上字第378號
上  訴  人  陳碧雲  
訴訟代理人  鄭人豪律師 
            張志朋律師
被 上訴 人  陳克亮  


訴訟代理人  張益隆律師 
上列當事人間請求返還不當得利事件，上訴人對於中華民國110
年1月22日臺灣士林地方法院109年度訴字第1143號第一審判決提
起上訴，被上訴人為訴之追加，本院於111年1月11日言詞辯論終
結，判決如下：
    主      文
原判決廢棄。
被上訴人在第一審之訴及假執行之聲請均駁回。
被上訴人追加之訴及假執行之聲請均駁回。
第一、二審及追加之訴訴訟費用均由被上訴人負擔。 
    事實及理由
一、請求之基礎事實同一者，得於第二審為訴之追加，此觀民事
    訴訟法第446 條第1 項、第255 條第1 項第2 款規定自明。
    上訴人於本院追加民法第184條第1項後段、第544條規定為
    訴訟標的(見本院卷第288頁），其所主張之事實與原訴基礎
    事實同一，應予准許。
二、被上訴人起訴主張：伊因年事已高，遂將伊開立之中華郵政
    股份有限公司永和福和郵局帳號00000000000000號帳戶（下
    稱系爭郵局帳戶）之存摺及印章、提款卡交由伊之三女即上
    訴人保管，然除用以支付伊及伊配偶宋秀美之日常生活開銷
    外，並未授權上訴人提領系爭郵局帳戶內款項。詎上訴人於
    民國108年4月16日、17日擅自提領系爭郵局帳戶存款各新臺
    幣（下同）82萬6,821元、400萬元，獲有利益，致伊受有共
    計482萬6821元之損害等情。爰依民法第179條、第184條第1
    項前段規定，求為命上訴人給付482萬6,821元，及自起訴狀
    繕本送達翌日起算法定遲延利息之判決，併陳明願供擔保聲
    請宣告假執行（原審為上訴人敗訴之判決，其提起上訴）。
    另於本院基於同一事實及聲明，追加民法第184條第1項後段
    、第544條規定為訴訟標的。
三、上訴人則以：被上訴人於105年間，授權伊全權處理其名下
    郵局、銀行帳戶存提款等事宜，並將存摺、印章、提款卡交
    伊保管。被上訴人所指伊擅自提領之存款，其中300萬元係
    用於代上訴人交付借款予被上訴人之四女即訴外人陳韻梅，
    其餘182萬6,821元則輾轉匯入被上訴人配偶即訴外人宋秀美
    之帳戶，供其生活費使用，均基於被上訴人之授權。伊並無
    不法或越權，更未從中獲利，自無侵權行為或不當得利等語
    ，資為抗辯。上訴聲明：㈠原判決廢棄；㈡被上訴人在第一審
    之訴及假執行之聲請均駁回。
四、上訴人於108年4月16日、17日，分別自系爭郵局帳戶提領40
    0萬元、82萬6,821元存款之事實，為兩造所不爭執（見本院
    卷第235頁），堪信為真正。被上訴人請求返還或賠償上開
    存款，則為上訴人前詞所拒，茲將爭點論述如後：
（一）上訴人提領被上訴人之存款400萬元、82萬6821元，係基
      於被上訴人之授權。
　　⒈依上訴人於105年4月13日書立授權書（下稱系爭授權書）
      ，記載：「有關銀行、郵局、保險存款提領存入等項目，
      特全權委託三女兒陳碧雲全權處理。他人不得異議」等詞
      （見本院卷第63頁）；及證人陳韻梅所證稱：被上訴人之
      金錢向由上訴人管理，被上訴人於108年3月間同意借伊30
      0萬元時，亦表示會交代上訴人處理等語（見本院卷第289
      頁），參互以觀，可知被上訴人確有委任上訴人處理其郵
      局、銀行帳戶之款項存提事宜。而被上訴人為15年1月出
      生（見原審訴字卷第48頁），出具系爭授權書時已逾90歲
      ，與其同住之配偶宋秀美則患失智症，二人平日均由上訴
      人照顧，此經陳韻梅證述在卷（見本院卷第292頁）。以
      被上訴人近百歲高齡，配偶失智難以協助其處理生活瑣事
      之情而論，被上訴人顯有將其金融帳戶之管理，全部委由
      照料其生活之上訴人代勞之必要。再觀諸系爭授權書內容
      ，並無限制上訴人管理帳戶方式之文義，反而載明授權上
      訴人「全權處理」之意旨，被上訴人復未證明另有限制上
      訴人處理權限之約定或指示。基此，上訴人辯稱被上訴人
      將其金融帳戶之存提款等事務概括授權伊管理等語，與事
      理相符，可以採信。被上訴人謂：上訴人提款僅得用以支
      付伊及宋秀美日常生活開銷云云，並無佐證，則不可取。
　　⒉上訴人於108年4月17日自系爭郵局帳戶提領400萬元後，先
      轉購面額50萬元之郵政匯票8紙，並將其中6紙面額共300
      萬元交付陳韻梅，由陳韻梅分別於108年5月24日、28日存
      入被上訴人所開立、亦交由上訴人管理之合作金庫商業銀
      行淡水分行0000000000000號帳戶（下稱系爭合庫帳戶）
      ，再由上訴人於108年5月28日、30日，自系爭合庫帳戶匯
      出共計300萬元至陳韻梅之帳戶等事實，為兩造所不爭執
      （見本院卷第235至236頁），堪信為真正。而證人陳韻梅
      就此金流之發生緣由，證稱：108年3月過年後，被上訴人
      到伊家作客，要資助伊以減輕伊房貸壓力，因伊有5個姊
      妹，故請被上訴人寫借據，以免日後非議，被上訴人就自
      行在2張借據上寫金額各150萬元，並跟伊說會交代上訴人
      處理。嗣於108年4月中、下旬，上訴人表示被上訴人有告
      知她此事，並交付面額共300萬元之匯票予伊，伊當時亦
      請大姐陳錦瑜見證，嗣將匯票存入華南銀行，但因行員說
      必須存入本人即被上訴人帳戶，上訴人遂請伊存入系爭合
      庫帳戶，上訴人再把錢匯至伊名下帳戶等語（見本院卷第
      289-290頁），核與被上訴人於108年3月24日、同年月26
      日書立之借據（下稱系爭借據），記載「同意借給陳韻梅
      新臺幣壹佰伍拾萬元正」、「同意陳韻梅借壹佰伍拾萬圓
      」等內容（見本院卷第69頁）；及上訴人、陳韻梅與訴外
      人陳錦瑜於108年4月17日共同簽署之證明書，載明上訴人
      、陳錦瑜共同見證陳韻梅於108年4月17日簽收6張郵政匯
      票，每張面額50萬元等意旨（見本院卷第69、236、151-1
      52頁）相符。據此足徵上訴人所稱：被上訴人於108年3月
      間同意借款300萬元予陳韻梅，伊遂依被上訴人指示，將1
      08年4月17日自系爭郵局帳戶提領400萬元中之300萬元，
      轉購郵政匯票交付陳韻梅，由陳韻梅存入系爭合庫帳戶，
      伊再將該郵政匯票款匯至陳韻梅帳戶以代被上訴人交付借
      款等事實，應屬非虛，足堪信實。
　　⒊上訴人另於108年4月16日，自系爭郵局帳戶提領82萬6821
      元，轉購郵政匯票3紙，連同其於108年4月17日所購買，
      交付陳韻梅後剩餘之2紙面額共100萬元郵政匯票，一併於
      109年1月20日存入系爭合庫帳戶，同月22日再從系爭合庫
      帳戶將該郵政匯票款182萬6,821元轉匯至宋秀美帳戶等事
      實，亦為兩造所不爭執（見本院卷第289至290）。可見上
      訴人於108年4月16日、17日自系爭郵局帳戶提領之款項，
      除依被上訴人指示交付借款與陳韻梅外，所餘款項均匯入
      宋秀美帳戶。而被上訴人既委由上訴人全權處理存提款項
      事宜，又指示上訴人代為交付300萬元借款與陳韻梅，且
      陳稱：宋秀美之生活費由伊之存款支出，伊之存款要養宋
      秀美等語（見原審訴字卷第85、86頁）。基此，上訴人提
      領系爭郵局帳戶內存款482萬6,821元，其中300萬元用於
      代被上訴人交付借款與陳韻梅，另182萬6,821元匯入宋秀
      美帳戶供其生活費使用，顯均在被上訴人授權範圍之內，
      可以確定。
　　⒋被上訴人雖以：系爭授權書簽署時間，距上訴人提領本件
      存款已逾3年，且只記載授權上訴人存提款項，未授權將
      存款交付第三人或購買匯票；上訴人提領存款換購郵政匯
      票，係因擔心存款被盜領，倘受伊指示交付款項與陳韻梅
      或宋秀美，逕從系爭郵局帳戶匯款即可，無須迂迴換購郵
      政匯票、反覆轉存。且換購之郵政匯票記載伊為受款人，
      陳韻梅及宋秀美無從取得該匯票權利；伊簽署系爭借據時
      ，不知借據之內容，並未借款與陳韻梅；伊於108年4月21
      日移居英國，嗣後上訴人換購郵政匯票存入系爭合庫帳戶
      ，及自系爭合庫帳戶匯款與陳韻梅、宋秀美，均非伊所能
      知悉；伊移居英國前與宋秀美同住，並無將存款匯至宋秀
      美帳戶之必要；上訴人於108年4月16日、17日以182萬6,8
      21元換購郵政匯票，迨9個月後始存入系爭合庫帳戶轉匯
      與宋秀美等情，據以指摘上訴人逾越其授權。然被上訴人
      不爭執系爭授權書及系爭借據均為其所簽署（見本院卷第
      236頁），且未反證有何意思表示瑕疵之情事，依民事訴
      訟法第358條第1項規定，應認被上訴人已為該文書所揭之
      陳述，其否認該文書之實質證明力，已非可採。且依系爭
      授權書、系爭借據文義、陳韻梅證述、被上訴人之高齡及
      其生活狀況，足認被上訴人概括授權上訴人管理帳戶，並
      無限制，已如前述。上訴人於被上訴人移居英國後繼續存
      匯款，以完成受任之事務，及為避免存款遭盜領，以換購
      郵政匯票之方式保存，待需匯款時轉為存款匯出，亦未逸
      脫代被上訴人交付陳韻梅借款、給付宋秀美生活費之目的
      ，自屬授權範圍所容許。被上訴人上詞指摘上訴人逾越授
      權，並不可取。準此，上訴人提領被上訴人之存款400萬
      元、82萬6,821元，係基於被上訴人之授權所為，堪予認
      定。
（二）被上訴人不得依侵權行為、委任或不當得利規定請求上訴
      人賠償損害或返還存款。
　　⒈因故意或過失，不法侵害他人之權利者，負損害賠償責任
      。故意以背於善良風俗之方法，加損害於他人者亦同；受
      任人因處理委任事務有過失，或因逾越權限之行為所生之
      損害，對於委任人應負賠償之責，民法第184條第1項、第
      544條分別定有明文。據此可知，委任人依上開規定競合
      請求受任人賠償損害，須受任人處理事務之行為有過失，
      或逾越權限，而具不法性，始足當之。又無法律上之原因
      而受利益，致他人受損害者，應返還其利益。雖有法律上
      之原因，而其後已不存在者，亦同，民法第179條亦有明
      定。可見請求返還不當得利，應以受領人受有利益不具法
      律上之原因，為其要件。
　　⒉上訴人提領被上訴人之存款400萬元、82萬8,621元，將其
      中300萬元用於代被上訴人交付借款與陳韻梅，另182萬 8
      ,621元匯入宋秀美帳戶供其生活費使用，均在被上訴人授
      權範圍之內，已詳述如前。足見上訴人處理被上訴人委任
      之事務，乃本於被上訴人之授權，具有法律上之原因，且
      未有過失或逾越權限，自無不法性可言。準此，被上訴人
      依上開民法規定，請求上訴人賠償損害或返還存款，應屬
      無據。
五、從而，被上訴人依民法第179條、第184條第1項前段規定，
    請求上訴人給付482萬8,621元，及自起訴狀繕本送達翌日起
    算之法定遲延利息，不應准許。其假執行之聲請亦應駁回。
    原審為被上訴人勝訴之判決，並為假執行之宣告，容有未洽
    。上訴意旨指摘原判決不當，求予廢棄改判，為有理由，爰
    廢棄改判如主文第2項所示。被上訴人追加之訴依民法第184
    條第1項後段及第544條規定，請求為同一給付及假執行宣告
    ，亦無理由，應併予駁回。
六、本件事證已臻明確，兩造其餘攻擊或防禦方法及所用之證據
    ，經本院斟酌後，認為均不足以影響本判決之結果，爰不逐
    一論列，併此敘明。
七、據上論結，本件上訴為有理由，被上訴人追加之訴為無理由
    ，依民事訴訟法第450條、第78條，判決如主文。
中　　華　　民　　國　　111 　年　　1 　　月　　18　　日
                  民事第十八庭  
                      審判長法  官  黃明發
                            法  官  林政佑
                            法  官  陳  瑜
正本係照原本作成。
如不服本判決，應於收受送達後20日內向本院提出上訴書狀，其
未表明上訴理由者，應於提出上訴後20日內向本院補提理由書狀
（均須按他造當事人之人數附繕本）上訴時應提出委任律師或具
有律師資格之人之委任狀；委任有律師資格者，另應附具律師資
格證書及釋明委任人與受任人有民事訴訟法第466條之1第1項但
書或第2項所定關係之釋明文書影本。如委任律師提起上訴者，
應一併繳納上訴審裁判費。
中　　華　　民　　國　　111 　年　　1 　　月　　18　　日
　　　　　　　　　　　　　
　　　　　　　　　　　　　  書記官  江怡萱